【裁判字號】    90,台上,391
【裁判日期】    900309
【裁判案由】    拆屋還地
【裁判全文】
最高法院民事判決                                  九十年度台上字第三九一號
    上  訴  人  甲○○
    訴訟代理人  孔福平律師
    被 上訴 人  乙○○
右當事人間請求拆屋還地事件，上訴人對於中華民國八十九年十一月十四日台灣高等
法院高雄分院第二審更審判決（八十七年度上更(一)字第二○號），提起上訴，本院判
決如左：
    主  文
上訴駁回。
第三審訴訟費用由上訴人負擔。
    理  由
本件被上訴人主張：坐落屏東縣新園鄉○○段第五八之一五七、五八之二九一號土地
二筆，為伊及訴外人林昭南、林冠嘉、林經堯等四人所共有，上訴人無正當權源，竟
於上開地號上占有如原判決附圖（下稱附圖）所示Ａ、Ｂ、Ｃ、Ｄ、Ｅ、Ｆ部分土地
，並建有如附圖所示Ａ、Ｃ、Ｄ、Ｅ、Ｆ之房屋、倉庫、浴室等供其居住使用等情，
爰依所有權之作用，求為命上訴人將上開附圖所示Ａ、Ｃ、Ｄ、Ｅ、Ｆ等地上物拆除
，將所占有Ａ、Ｂ、Ｃ、Ｄ、Ｅ、Ｆ土地交還與伊及其他共有人之判決（被上訴人另
訴求命上訴人將附圖Ｂ部分地上物拆除及原審上訴人孔其力共同拆除附圖所示Ａ、Ｂ
、Ｃ、Ｄ、Ｅ、Ｆ部分地上物部分均經原審改判被上訴人敗訴，未據其聲明不服）。
上訴人則以：伊使用系爭土地係於民國三十一年間由舅舅林先齊叫伊去該地工作，並
將土地借給伊蓋房子，該屋未辦保存登記，目前由伊及妻子及兒子孔其力共同居住。
且附圖所示Ｂ、Ｃ部分地上物係孔月德所建造，並非伊所建造等語，資為抗辯。
原審斟酌全辯論意旨及調查證據之結果，以：被上訴人主張系爭土地係伊與其他共有
人所共有，及上訴人占有如附圖所示Ａ、Ｂ、Ｃ、Ｄ、Ｅ、Ｆ部分土地，並建有倉庫
、平房、浴室等地上物供居住使用等情，業經第一審及原審分別至現場勘驗明確，並
經第一審囑託屏東縣東港地政事務所派員實施測量，製有複丈成果圖在卷可稽，堪信
為真實。上訴人雖以前開情詞置辯，惟上訴人就林先齊叫伊至系爭土地工作，並將土
地借伊蓋房子，伊非無權占有一節，未能舉證以實其說，自無可採。至於日據時期明
治三十三年三月二十七日以前日本法律關於他人之土地以所有工作物或竹木為目的而
使用其土地，推定為地上權人之規定，僅適用於明治三十三年三月二十七日（即民國
前十二年三月二十七日）以前所發生之情形，系爭土地上房屋，上訴人既自認為民國
三十一年所建，自不得推定上訴人為地上權人。從而被上訴人本於所有權之作用，請
求上訴人返還占有之系爭土地與伊及其他共有人，依法有據。次查房屋之拆除，為一
種事實上之處分行為，是未經辦理所有權第一次登記之建物，須有事實上之處分權者
，始得為之。附圖所示Ａ、Ｃ、Ｄ、Ｅ、Ｆ部分之地上物為上訴人所建，為其所有等
情，為上訴人所自認（第一審卷第五四頁反面），上訴人事後再空言抗辯Ｃ部分房屋
實為孔月德所建造云云，亦無可取。從而被上訴人請求上訴人將系爭土地上如附圖所
示Ａ、Ｃ、Ｄ、Ｅ、Ｆ部分地上物拆除，將土地交還被上訴人及其餘共有人，亦無不
合云云，為心證所由得，復說明上訴人其他抗辯之取捨意見，爰就被上訴人請求命上
訴人返還如附圖所示Ａ、Ｂ、Ｃ、Ｄ、Ｅ、Ｆ部分之土地及拆除Ａ、Ｃ、Ｄ、Ｅ、Ｆ
部分地上物部分，維持第一審所為上訴人敗訴之判決，駁回其上訴，經核於法洵無違
誤。查被上訴人於第一審原起訴曾主張系爭如附圖所示Ａ、Ｂ、Ｃ、Ｄ、Ｅ、Ｆ部分
土地上之地上物均為上訴人之被繼承人孔月德無合法權源占有土地所搭建等語，有起
訴狀可按。因上訴人於訴訟中先後兩次自認所占有之土地上之地上物為伊所有等情（
第一審卷第三十九頁及第五十四頁），被上訴人乃撤回對孔月德其他繼承人孔林勸、
孔輝評、孔息、孔輝川、孔美麗部分之訴及孔張金珍、孔何彥部分之訴（同上卷第八
五頁）。原審依調查證據之結果，認定如附圖所示Ａ、Ｃ、Ｄ、Ｅ、Ｆ部分之地上物
均為上訴人建造，為其所有，維持第一審命上訴人拆除後併與占有之Ｂ部分土地均交
還被上訴人與其他共有人之判決，核係採證、認事及適用法律之職權行使，並不違背
法令。上訴論旨，仍爭論上開地上物非伊所建，並執陳詞指摘原判決其敗訴部分為不
當，聲明廢棄，實無理由。
據上論結，本件上訴為無理由。依民事訴訟法第四百八十一條、第四百四十九條第一
項、第七十八條，判決如主文。
中      華      民      國     九十     年      三      月      九      日
                              最高法院民事第七庭
                                  審判長法官  吳  正  一
                                        法官  謝  正  勝
                                        法官  劉  福  來
                                        法官  高  孟  焄
                                        法官  李  慧  兒
      右正本證明與原本無異
                                              書  記  官
中      華      民      國     九十     年      三      月     三十     日


司法院資訊處製作；財團法人民間司法改革基金會備份。
